最　高　行　政　法　院　判　決
　　　　　　　　　　　　　94年度判字第01428號
上　訴　人　乙丁○
　　　　　　乙　天
　　　　　　乙ｈ○
　　　　　　Ｓ○○
　　　　　　乙丙○
　　　　　　甲庚○
　　　　　　乙ｉ○
　　　　　　乙Ｑ○
　　　　　　乙ｚ○
　　　　　　甲辛○
　　　　　　甲Ｅ○
　　　　　　甲己○
　　　　　　乙子○
　　　　　　丙丙○
　　　　　　ｎ○○
　　　　　　乙ｏ○
　　　　　　甲Ｓ○
　　　　　　乙己○
　　　　　　Ｌ○○
　　　　　　乙ｎ○
　　　　　　甲卯○
　　　　　　丙甲○
　　　　　　乙Ｎ○
　　　　　　甲辰○
　　　　　　甲Ｔ○
　　　　　　Ｙ○○
　　　　　　天○○
　　　　　　甲ｑ○
　　　　　　乙黃○
　　　　　　甲ｚ○
　　　　　　乙ｅ○○
　　　　　　乙Ｉ○○
　　　　　　甲Ｘ○
　　　　　　甲ｂ○
　　　　　　乙Ｂ○
　　　　　　甲Ｍ○
　　　　　　甲ｊ○
　　　　　　甲　ｆ
　　　　　　乙庚○○
　　　　　　甲ｕ○○
　　　　　　甲Ｎ○
　　　　　　ｖ○○
　　　　　　ｚ○○
　　　　　　乙丑○
　　　　　　甲Ｌ○
　　　　　　乙Ｓ○
　　　　　　甲Ｙ○
　　　　　　ｘ○○
　　　　　　乙ｌ○
　　　　　　乙Ｚ○
　　　　　　甲ｄ○
　　　　　　乙申○
　　　　　　甲ｉ○
　　　　　　乙ｍ○
　　　　　　甲巳○
　　　　　　子○○
　　　　　　甲Ｋ○
　　　　　　甲ｎ○
　　　　　　乙ｄ○
　　　　　　ｐ○○○
　　　　　　ｌ○○
　　　　　　甲ｙ○
　　　　　　甲Ｚ○
　　　　　　宙○○
　　　　　　乙ｋ○
　　　　　　乙甲○
　　　　　　Ｉ○○
　　　　　　Ｐ○○
　　　　　　甲Ｕ○
　　　　　　甲ｈ○
　　　　　　卯○○
　　　　　　甲未○（原名施炫光）
　　　　　　ｈ○○
　　　　　　甲Ｗ○
　　　　　　甲亥○
　　　　　　ｄ○○
　　　　　　Ｊ○○
　　　　　　乙辛○
　　　　　　申○○
　　　　　　乙Ｅ○
　　　　　　甲ｃ○
　　　　　　乙ｘ○
　　　　　　乙Ｃ○
　　　　　　Ａ○○
　　　　　　甲Ｊ○
　　　　　　戌○○
　　　　　　乙Ｋ○
　　　　　　乙Ｕ○
　　　　　　乙ｇ○
　　　　　　甲ｌ○
　　　　　　ｍ○○
　　　　　　甲申○
　　　　　　乙Ｊ○
　　　　　　甲ａ○
　　　　　　甲Ｃ○
　　　　　　ｊ○○
　　　　　　乙Ｆ○
　　　　　　乙Ｏ○
　　　　　　ｓ○○
　　　　　　甲酉○
　　　　　　乙辰○
　　　　　　丁○○
　　　　　　甲甲○
　　　　　　ｉ○○○
　　　　　　癸○○
　　　　　　乙乙○
　　　　　　乙Ｒ○
　　　　　　ｋ○○
　　　　　　乙Ａ○○
　　　　　　乙ｖ○（即羅海山之承受訴訟人）
　　　　　　乙ｔ○（即羅海山之承受訴訟人）
　　　　　　乙ｗ○（即羅海山之承受訴訟人）
　　　　　　羅舒（即羅海山之承受訴訟人）
　　　　　　乙玄○
　　　　　　乙Ｄ○
　　　　　　乙ｐ○
　　　　　　Ｏ○○
　　　　　　乙Ｘ○
　　　　　　乙午○
　　　　　　黃○○
　　　　　　甲丑○
　　　　　　甲Ｄ○
　　　　　　甲○○
　　　　　　乙ｆ○
　　　　　　乙壬○
　　　　　　乙ｊ○
　　　　　　ｗ○○
　　　　　　寅○○
　　　　　　乙ｓ○
　　　　　　乙Ｔ○
　　　　　　乙ｂ○
　　　　　　乙戊○
　　　　　　甲ｘ○○
　　　　　　甲ｅ○
　　　　　　甲宙○
　　　　　　ｒ○○
　　　　　　甲Ｉ○
　　　　　　甲戌○
　　　　　　丙　○
　　　　　　乙未○
　　　　　　甲ｏ○
　　　　　　庚○○
　　　　　　Ｖ○○
　　　　　　乙Ｈ○○
　　　　　　Ｚ○○
　　　　　　乙宙○
　　　　　　甲Ｒ○
　　　　　　乙○○
　　　　　　Ｎ○○
　　　　　　己○○
　　　　　　乙Ｍ○
　　　　　　Ｔ○○
　　　　　　甲Ｑ○
　　　　　　ｙ○○
　　　　　　Ｕ○○
　　　　　　亥○○
　　　　　　甲ｖ○
　　　　　　甲戊○
　　　　　　甲Ｏ○
　　　　　　甲丙○
　　　　　　乙　Ｙ
　　　　　　甲ｔ○
　　　　　　甲寅○
　　　　　　乙Ｖ○
　　　　　　Ｇ○○
　　　　　　未○○
　　　　　　甲乙○
　　　　　　甲　天
　　　　　　宇○○○
　　　　　　ｆ○○
　　　　　　甲子○
　　　　　　辛○○
　　　　　　ｂ○○
　　　　　　丑○○
　　　　　　乙戌○
　　　　　　甲Ｖ○
　　　　　　乙宇○
　　　　　　Ｋ○○
　　　　　　乙寅○
　　　　　　Ｈ○○
　　　　　　Ｂ○○○（即何天送之承受訴訟人）
　　　　　　Ｅ○○（即何天送之承受訴訟人）
　　　　　　Ｃ○○（即何天送之承受訴訟人）
　　　　　　Ｆ○○（即何天送之承受訴訟人）
　　　　　　乙亥○
　　　　　　Ｘ○○
　　　　　　ｔ○○
　　　　　　Ｒ○○
　　　　　　甲ｇ○
　　　　　　甲黃○○（即洪條根之承受訴訟人）
　　　　　　甲宇○（即洪條根之承受訴訟人）
　　　　　　甲Ａ○（即洪條根之承受訴訟人）
　　　　　　甲玄○（即洪條根之承受訴訟人）
　　　　　　乙ｑ○
　　　　　　乙Ｗ○
　　　　　　玄○○
　　　　　　ｅ○○
　　　　　　乙ｕ○
　　　　　　ｇ○○
　　　　　　ｑ○○
　　　　　　乙ｃ○
　　　　　　甲ｐ○
　　　　　　乙ｙ○
　　　　　　乙卯○
　　　　　　乙癸○
　　　　　　甲Ｇ○
　　　　　　乙酉○
　　　　　　甲癸○
　　　　　　戊○○
　　　　　　丙乙○
　　　　　　乙Ｐ○
　　　　　　乙Ｌ○
　　　　　　酉○○○（即王積芳之承受訴訟人）
　　　　　　壬○○（即王積芳之承受訴訟人）
　　　　　　巳○○（即王積芳之承受訴訟人）
　　　　　　辰○○（即王積芳之承受訴訟人）
　　　　　　甲Ｈ○
　　　　　　乙ａ○
　　　　　　ａ○○
　　　　　　ｕ　○
　　　　　　Ｑ○○
　　　　　　甲ｋ○
　　　　　　甲ｗ○
　　　　　　午○○
　　　　　　Ｗ○○
　　　　　　甲Ｂ○
　　　　　　甲ｓ○
　　　　　　地○○
　　　　　　張鄭罔受（即張培厚之承受訴訟人）
　　　　　　甲Ｐ○（即張培厚之承受訴訟人）
　　　　　　張開華（即張培厚之承受訴訟人）
　　　　　　Ｄ○○
　　　　　　Ｍ○○
　　　　　　ｃ○○○
　　　　　　乙Ｇ○○
　　　　　　林建樂（即林鄭賢惠之承受訴訟人）
　　　　　　林建暉（即林鄭賢惠之承受訴訟人）
　　　　　　乙ｒ○○
　　　　　　ｏ○○
　　　　　　甲Ｆ○○
　　　　　　甲　壬
　　　　　　甲午○
　　　　　　乙巳○
　　　　　　甲丁○○
　　　　　　乙地○
　　　　　　甲ｒ○
　　　　　　甲地○
　　　　　　甲ｍ○○
共　　　同
訴訟代理人　蔡建賢　　律師
上　訴　人　何國華（即何天送之承受訴訟人）
被 上訴 人　經濟部
代　表　人　何美玥
訴訟代理人　林志豪　　律師
上列當事人間因眷舍事件，上訴人對於中華民國92年5月28日臺
北高等行政法院91年度訴字第1341號判決，提起上訴，本院判決
如下：
　　主  文
上訴駁回。
上訴審訴訟費用由上訴人負擔。
　　理  由
一、本件上訴人主張：（一）按本件被上訴人依新頒布之經濟部
    所屬事業眷舍房地處理實施要點（下稱眷舍處理要點）而核
    准中國石油股份有限公司（下稱中油公司）實施之輔建改建
    處分乃一授益行政處分，而上訴人基此授益行政處分得享有
    請求改建、輔助等權益，並非僅係反射利益。今被上訴人未
    經保護上訴人之既得權益，即片面廢止授益行政命令，撤銷
    已依上揭行政命令實施之輔建改建方案（性質上為有關公物
    之一般處分），已違反行政程序法第123條、第125條、第
    127條及第126條關於信賴利益保護之規定。此項廢止法規命
    令及廢止輔建之行政處分，依行政程序法第123條規定、司
    法院釋字第525號解釋及鈞院83年度判字第1223號判決意旨
    ，屬違憲及違法侵害上訴人權益之行政處分。然原判決僅以
    被上訴人所頒之眷舍處理要點為一般行政法規，上訴人依眷
    舍處理要點僅享有公法上反射利益為由，駁回上訴人請求，
    其判決顯有適用法規、解釋及判例不當之違法。（二）原判
    決認為本件系爭改建案之存廢，乃第三人中油公司與上訴人
    之民事糾紛，並為中油公司獨立決定，與被上訴人無關一節
    ，按本件訟爭之輔建方案乃屬涉及第三人（中油公司）之授
    益行政處分，性質上為有第三人效力之行政處分，並非涉及
    第三人之行政行為即為民事之涉他契約或民事訴訟，原判決
    顯然曲解法令。而公營事業之宿舍配住關係，依最高法院判
    例，雖為民法之使用借貸關係，惟本件之爭訟事項並非宿舍
    之配住關係，而係就公營事業土地之輔建（授益行政處分或
    一定之補助）被廢止之爭議，依行政法上之二階段理論，屬
    第一階段之公法補助範圍。且系爭土地已依國家資產經營管
    理一元化執行要點，以公法上撥用及借用程序處理中，訴外
    人中油公司就系爭土地並無管理處分權，可證本件為公法上
    公物利用及輔助之訴訟。原判決誤解本件為宿舍使用之民事
    紛爭，實有適用法令不當之違法。（三）按原判決就系爭宿
    舍改建事宜是否由中油公司獨立決定；被上訴人對該公司就
    本件宿舍改建事宜有無權限指示或命令；且被上訴人是否核
    准或命令該公司有關本件宿舍改建事宜；該公司不再推行及
    停止就宿舍改建事宜之原因為何；該公司68年11月12日所制
    頒之中國石油股份有限公司眷舍房地處理要點實施須知（下
    稱實施須知）之理由為何；實施須知與被上訴人所頒布之眷
    舍處理要點關係為何，該公司之實施須知是否依被上訴人之
    眷舍處理要點所制頒等原審判決之前提爭點，原判決僅以被
    上訴人為中油公司之上級監督機關，其對中油公司所為之指
    示監督，並未對上訴人發生法律效果；且系爭改建案係中油
    公司獨立決定，與被上訴人無關；以及本件性質上為民事案
    件為由，對上訴人請求調查之事證未予以調查，存有判決理
    由不備之違法，為此求為廢棄原判決，並准如被上訴人於原
    審訴之聲明。
二、被上訴人則以：（一）本件上訴人所主張之事件，為眷舍之
    輔建方案，屬經濟補助行為之一種，非公法上原因所發生之
    給付，自不得依行政訴訟法第8條第1項規定提起一般給付之
    訴。（二）上訴人起訴主張被上訴人於86年2月12日以經（
    86）國營字第86531328號函（下稱86年2月12日函）為授益
    行政處分，嗣經被上訴人於88年7月5日以經（88）總字第
    8018436號函（下稱88年7月5日函）廢止，故其受有信賴利
    益之損失，爰依行政訴訟法第8條第1項後段請求被上訴人作
    成行政處分以外之其他非財產上之給付，亦即請求被上訴人
    依眷舍處理要點命訴外人中油公司辦理系爭眷舍基地上宿舍
    改建為532戶集合住宅並分配給予上訴人云云。惟查：前揭
    被上訴人86年2月12日函並未直接對外發生法律上效果，並
    非行政處分，而屬於上級機關對下級機關所為之監督指示。
    另本件被上訴人為國營事業中油公司之主管機關，被上訴人
    依據眷舍處理要點此一行政規則對訴外人中油公司就其申請
    眷舍基地擬辦理集中改建乙案，依法核准，顯屬上級機關對
    下級機關之監督指示，其指示對象為中油公司，指示事項為
    眷舍基地之規劃利用（即與業務無關之建築支出），均屬依
    國營事業管理法所為之行政行為，對上訴人不生任何直接拘
    束力，應非行政處分。況被上訴人86年2月12日函並未授予
    上訴人任何利益，眷舍處理要點係為有效利用資源，對於事
    業單位現有業務上無需保留之眷舍空地予以通盤調查處理，
    以減輕財務上之負擔，並非配住宿舍者依該眷舍處理要點即
    取得改建配給房舍之請求權、既得權或期待權。依行政院人
    事行政局86年8月7日86局住福字第26922號函示意旨，關於
    核定眷舍房地改建事項，未授予現住人任何利益。復依司法
    院釋字第557號解釋意旨，被上訴人86年2月12日函係就中油
    公司依公司法為管理財物行為之指示、監督，並未表示授予
    上訴人利益。況上訴人所主張爭執之利益係期待權，其性質
    接近反射利益，並未對其權益直接產生變動或增、損之效果
    ，未能與權益等同視之。縱認被上訴人86年2月12日函為授
    予利益之合法行政處分，上訴人亦不得依行政訴訟法第8條
    、行政程序法第123條、第125條及第126條，請求被上訴人
    作成行政處分以外之其他非財產上之給付。因依行政程序法
    第124條規定授益處分廢止之期限為2年，然而本件上訴人主
    張被上訴人於88年7月5日廢止86年2月12日之授益行政處分
    ，已逾2年廢止期限。從而，其結果應為無從廢止，或是並
    無依行政程序法第123條廢止之情形。又行政程序法第126條
    之信賴利益合理補償，是指對受益人之財產上損失補償。本
    件上訴人既然係請求被上訴人為非財產上之給付，顯與上述
    規定不符。而依司法院釋字第525號解釋及最高行政法院91
    年度判字第2281號判決意旨，均要求信賴利益保護原則之受
    益人，在客觀上須具體表現其因信賴而生之實體法上利益受
    損害，亦即須具備信賴表現。本件原眷舍改建案既未執行，
    而上訴人亦未具備任何信賴表現，自無信賴利益保護原則之
    適用可言。另眷舍處理要點業已於90年2月5日停止適用，此
    時距被上訴人發布86年2月12日函已有4年之久，距發布88年
    7月5日所謂「廢止授益行政處分函」，亦有1年半，上訴人
    對同一事項不致重複信賴，因此就眷舍處理要點之停止適用
    ，不生信賴保護問題。其次，依據被上訴人89年12月19日經
    （89）國營字第89338092號函釋，足見被上訴人實際上並未
    剝奪上訴人向中油公司爭取眷舍改建之機會，反而是鬆綁管
    制，不再對中油公司眷舍房地之處理為事前監督，有利於上
    訴人所主張之預期利益或期待權之實現。被上訴人88年7月5
    日函係依據行政院88年6月28日台88人政住字第306609號函
    示辦理，而行政院前揭函文是要求國有眷舍房地不宜再報請
    辦理就地改建，有關就地改建之法令，均自即日起暫停適用
    。另依行政院人事行政局88年9月30日88局住福字第310627
    號函之說明2，並進一步表示行政院自民國83年9月起已未再
    核定國有眷舍之改建；並於民國88年6月28日函規定，就地
    改建有關法規暫停適用。可知本件中油公司眷舍就地改建之
    停辦，或相關法令之停止適用，係行政院之命令，非被上訴
    人所能決定。況且，若被上訴人不能對中油公司眷舍改建為
    最終之決定，仍須由上級機關決定，則當初被上訴人86年2
    月12日函對上訴人、中油公司及被上訴人，均不具拘束力，
    上訴人自不得憑以主張授益行政處分之拘束與信賴利益保護
    。再按，本件為因眷舍改建所生爭議，其出售基地及輔建眷
    舍，性質上屬私經濟行政之一種，並非一般處分，上訴人主
    張本件為公法上公物利用及輔助之訴訟，洵屬無據；縱前開
    行為屬一般處分，上訴人請求被上訴人為公物之設定變更，
    即屬一般處分，自非行政處分以外之非財產上給付，上訴人
    依行政訴訟法第8條第1項請求，亦有違誤等語，資為抗辯。
三、原審斟酌全辯論意旨及調查證據之結果，以：依眷舍處理要
    點第1點規定，被上訴人訂立眷舍處理要點之目的，乃為協
    助國營事業得以訂定計畫處分閒置眷舍房地，以有效利用資
    源、增進國家整體經濟利益，並非在維護公營事業員工之利
    益，事業員工不因而享有公法上之權利，此觀之眷舍處理要
    點第6點規定：「各事業眷舍房地基地面積在一百平方公尺
    以上，當期公告現值在一定金額以下，並合於左列條件之一
    者，得辦理就地改建為集合住宅，其優先次序由各事業自行
    訂定之：．．．」益明。是上訴人並未因眷舍處理要點取得
    改建配給房地之請求權，尤無請求被上訴人命中油公司改建
    配給房地之權利。又被上訴人為原國營事業中油公司之主管
    機關，其86年2月12日函核係主管機關本於職權對所屬公營
    事業所為之指示監督，並非對公營事業員工所為之行政行為
    ，亦未對事業員工發生具體之法律效果，其非行政處分，上
    訴人未因而對被上訴人取得任何公法上之權利，是上訴人並
    無信賴眷舍處理要點或86年2月12日函授予之利益行政處分
    ，依行政程序法第123條、第125條、第126條及司法院釋字
    第525號解釋，對被上訴人取得公法上之請求權可言，上訴
    人前開請求於法無據。另就上訴人聲請向中油公司函詢系爭
    宿舍改建是否由該公司獨立決定；被上訴人對該公司宿舍改
    建是否有權指示或命令、曾否指示或命令；中油公司何以停
    止宿舍改建事宜；中油公司制頒實施須知之理由；與被上訴
    人頒布之實施要點有何關係，是否依實施要點所定等，敘明
    並無調查必要等詞為判斷基礎，因而駁回上訴人在原審之訴
    ，經核並無違背法令，或就上訴人請求調查之事證未予以調
    查，或有判決理由不備之違法情形。上訴意旨雖謂原判決誤
    解本件為宿舍使用之民事紛爭，實有適用法令不當之違法云
    云，惟觀之原判決理由欄所載，並無上訴人所指之理由，上
    訴人就此所為指摘實有誤會。此外，上訴人再執陳詞指摘原
    判決違誤，求為廢棄，為無理由，應予駁回。
據上論結，本件上訴為無理由，爰依行政訴訟法第255條第1項、
第98條第3項前段、第104條、民事訴訟法第85條第1項前段，判
決如主文。
中    華    民    國    94    年    9     月   15     日
                  第一庭審判長法  官　葉　振　權
                              法  官　陳　秀　美
                              法  官　劉　鑫　楨
                              法  官　吳　明　鴻
                              法  官  梁  松  雄
以  上  正  本  證  明  與  原  本  無  異
中    華    民    國    94    年    9    月    16     日
　　　　　　　　　　　　　　　書記官　阮　桂　芬
